【裁判字號】    89,上更(一),123
【裁判日期】    890407
【裁判案由】    過失致死
【裁判全文】
臺灣高等法院刑事判決                        八十九年度上更(一)字第一二三號
    上訴人即
    自 訴 人  乙  ○
    代 理 人  甲○○
    被    告  丙○○○
              丁    ○
    共同選任
    辯 護 人  陳再賢
右上訴人，因被告過失致死案件，不服台灣台北地方法院，八十六年度自字第四０九
號，中華民國八十六年九月一日第一審判決（併辦案號：台灣桃園地方法院檢察署八
十六年度偵字第四七三六號）提起上訴，經最高法院第一次發回，本院判決如左：
    主  文
上訴駁回。
    理  由
一、本案自訴意旨略以：自訴人之夫蔡文憲原任職被告佳龍化工廠股份有限公司( 以
    下簡稱佳龍公司) 林口工廠，從事平板油墨兼作清洗攪拌桶之工作，被告丙○○
    ○及丁○分別為該公司林口廠之廠長及副廠長，管理全廠事務，既明知該廠係以
    甲苯清洗攪拌桶，竟疏未依有機溶劑中毒預防規則第五條、第二十二條設置密閉
    設備或局部排氣裝置，而違反勞工安全衛生法第五條有關雇主對防止溶劑、化學
    物品、含毒性物質等引起之危害，應有符合標準之必要安全衛生設備及保護勞工
    健康及安全設備之規劃，並採取必要措施之規定，致蔡文憲於民國八十五年八月
    十七日上午九時許，因工作環境缺氧，導致呼吸衰竭死亡，因認被告丙○○○、
    丁○涉有勞工安全衛生法第三十一條，刑法第二百七十六條第二項之業務過失致
    人於死罪嫌。（自訴人自訴被告佳龍公司犯有勞工安全衛生法第三十一條之罪責
    部分，經本院前審判決無罪確定在案）
二、上訴意旨則略以：
    （一）、勞工安全衛生法第五條所謂之雇主乃指事業主或經營負責人，同法第二
            條第二項定有明文，而同法第三十一條第二項所指之負責人即係上述事
            業之經營負責人，即經事業主授權行使經營權，能獨立經營事業體，由
            其一己之自由意思表示行使權利負擔義務者。查被告丙○○○為佳龍公
            司林口廠廠長，其於原審自承：「勞工安全工廠設施是屬伊所職掌，每
            個月有一次指導會議。而被告丁○為林口廠副廠長，其亦自認：佳龍公
            司員工的安全是由伊負責，與卷附之職業災害檢查報告書所載：丁○乃
            該公司之勞工安全衛生管理員相符。被告丙○○○、丁○均屬勞工安全
            衛生法第五條之雇主及同法第三十一條所稱之負責人。
    （二）、依台灣省政府勞工處北區勞工檢查所之檢查員陳永哲於原審證稱：以本
            案工作場所約九十立方米，可計算出該場所依有機溶劑中毒預防規則第
            四條第一項第一款之規定，其有機溶劑之容許消費量為每小時三十六公
            克，而以被害人一天平均以一小時半清洗十三個攪伴筒，而一筒須消費
            ０‧五公斤之甲苯清洗計算，該工作場所之一小時作業時間內有機溶劑
            之消費量約達三百公克，已超過前開條款規定之容許消費量甚多，仍有
            依同規則第五條第一項第二款設置密閉設備，局部排氣裝置或整體換氣
            裝置等設備之必要等語，可見被告確有違反勞工安全衛生法第五條第一
            項第七款之規定。
    （三）、又依八十五年八月十九日檢察官現場勘驗筆錄記載：「現場係以鐵皮沿
            工廠建物向外延伸搭蓋......該處無通風設施。」及卷附之台灣省政府
            勞工處北區勞工檢查所職業災害檢查報告書亦指稱：「經查容器桶置放
            場未設通風排氣設施」等語，被告違反前開勞工安全衛生法甚明。
    （四）、又據被告丁○自承：「蔡文憲於八十五年六月七日上午十時許，在工作
            中昏迷，經公司送至長庚紀念醫院林口醫學中心急救，並且住院治療，
            診斷結果是胃潰瘍出血」，而「八十四年、八十五年天主教聖保祿醫院
            及新國民綜合醫院健康檢查紀錄蔡文憲均有貧血現象。」、「平日身體
            較差。」、「（工作場所通風不良，何以不加改善？）沒人提起......
            」、「（任職期間身體健康狀況如何？）不太好，他八十四年三月九日
            到職，因與該部門不太合而改調工作又覺得精神不太集中才改調見工作
            ，其間曾有胃病等，但沒有肺炎。」等語，被害人身體狀況甚差，且有
            貧血、精神不太集中等現象，被告二人竟仍指派其在通風不良場所以有
            毒有機溶劑之甲苯從事清洗攪拌桶之危險工作，渠等對被害人可能在工
            作中昏倒致命，殊難謂不能預見，卻能防止而不防止，顯有業務上過失
            。
    （五）、根據台灣高等法院檢察署法醫中心鑑定人吳木榮之鑑定意見，蔡文憲「
            其死因為兩肺嚴重慢性間質性肺炎，加上工作環境的缺氧狀態，因而導
            致呼吸衰竭致死，其死亡....，與職業傷害有關」八十六年七月二十三
            日，前揭法醫中心更直陳被害人死因之研判意見：「........因甲苯為
            具有不斷揮發性質的有機溶劑，可以廣泛瀰漫於整個工作環境的空氣中
            ，因此，這類有機溶劑的工作場所應具有適當的通風對流裝置或是強力
            抽風設備，......倘若，僅以工作環境為一開放空間，便認為無安全之
            虞，實在是忽視相關工作人員的身體健康！」、「試想，屋內一定會有
            空氣對流的死角，而且當天氣悶、熱、無風，無法產生空氣自然的對流
            時，便有可能使空氣中的有機溶劑濃度超過安全界限，而有無法消散之
            虞，因而導致整個工作環境有缺氧狀態的事實。」、「死者的肺臟有明
            顯的纖維化及嚴重的間質性肺炎，其兩肺的功能本來就不好，再加上其
            工作環境中不定期的氧氣不足，倘若一旦超過其比常人為低的身體可忍
            受閾值時，便會有呼吸困難、休克的可能，故本案致死的直接原因應與
            其工作環境中氧氣不足有關。」，足見被告之過失與被害人之死亡間有
            相當因果關係。
二、訊據被告丙○○○、丁○，固坦承被害人蔡文憲為渠林口廠之員工，並從事清洗
    攪拌桶之工作，惟均否認有何違反勞工安全衛生法之相關規定，或業務過失致死
    之犯行，辯稱：被害人工作之有機溶劑作業場所，為一通風良好之開放空間，室
    內對外開口面積達底面積之百分之六十二，非屬通風不充分之室內作業場所，不
    知尚有設置通風排氣裝置之必要。另被告公司為維護勞工安全衛生，除每半年委
    託經勞委會核准之祐大工礦安全衛生聯合技師事務所檢驗作業場所之有機溶劑濃
    度，均合於安全規定，並定期對勞工施以健康檢查，至被害人經法醫師解剖相驗
    兩肺原患有嚴重慢性間質性肺炎，其死亡方式為自然死（病死），則反論被害人
    若未罹患該重症而為正常之人，在一般情況下，縱工作環境稍有缺氧，亦不致生
    死亡之結果，故其死亡要與公司未設置通風設施間，無相當因果關係等語。
三、按雇主對防止氣體、溶劑、化學物品、含毒性物質、缺氧空氣：：：等引起之危
    害應有符合標準之必要安全衛生設備；另對於發生有害氣體之室內作業場所，為
    防止其作業環境內空氣達到有害濃度，應設置密閉設備、局部排氣、整體換氣或
    以其他方法導入新鮮空氣等適當措施；及於室內作業場所，從事第二種有機溶劑
    作業時，應於作業場所設置密閉設備、局部排氣裝置或整體換氣裝置；勞工安全
    衛生法第五條第一項第七款、勞工安全衛生設施規則第三百三十三條及有機溶劑
    中毒預防規則第五條第一項第二款分別定有明文。經查：本案系爭工作場所雖二
    端均為開放性，且該室內對外開口面積達底面積百分之五十以上，而非屬有機溶
    劑中毒預防規則第三條第七項規定之通風不充分之室內作業場所，然以該工作場
    所約九十立方米，可計算出該場所依同規則第四條第一項第一款之規定，其有機
    溶劑之容許消費量為每小時三十六公克，而以被害人一天平均以一小時半清洗十
    三個攪拌筒，而一筒須消費０．五公斤之甲苯清洗計算，該工作場所之一小時作
    業時間內有機溶劑之消費量約達三百公克，顯逾前開條款規定之容許消費量，仍
    有依同規則第五條第一項第二款設置密閉設備、局部排氣裝置或整體換氣裝置等
    設備之必要一節，業據台灣省政府工務處北區勞工檢查所之檢查員陳永哲於原審
    結証屬實（見原審卷八十七頁至八十八頁），被告等對該計算亦均表無意見，而
    八十五年八月十九日檢察官現場勘驗筆錄亦記載：「現場係以鐵皮沿工廠建物向
    外延伸搭蓋......該處無通風設施。」，再台灣省政府勞工處北區勞工檢查所職
    業災害檢查報告書亦指稱：「經查容器桶置放場未設通風排氣設施」等語，是被
    告等確有違反勞工安全衛生法第五條第一項第七款之事實，可堪認定。
四、惟按刑法上之過失，其過失行為與結果間，在客觀上有相當因果關係始得成立。
    所謂相當因果關係，係指依經驗法則，綜合行為當時所存在之一切事實，為客觀
    之事後審查，認為在一般情形下，有此環境，有此行為之同一條件，均可發生同
    一之結果者，則該條件即為發生結果之相當條件，行為與結果即有相當之因果關
    係。反之，若在一般情形下，有此同一條件存在，而依客觀之審查，認為不必皆
    發生此結果者，則該條件與結果並不相當，不過偶然之事實而已，其行為與結果
    間即無相當因果關係，最高法院七十六年台上字第一九二號判例意旨有明示。又
    有機溶劑中毒預防規則對特定有機溶劑工作場所所以規定須設置密閉設備、局部
    排氣裝置或整體換氣裝置，乃在排出已發散之有機溶劑或稀釋有機溶劑蒸氣，避
    免勞工吸入該有機溶劑而危害勞工之安全衛生。再者勞工安全衛生法第三十一條
    之刑責，亦以雇主因違反勞工安全衛生法規定，致生同法第二十八條第二項第一
    款之死亡災害為要件，亦即以違反勞工安全衛生法規定與發生死亡之職業災害間
    ，具有相當因果關係為前提。茲所應審究者為被告二人違反勞工安全衛生法規定
    ，與被害人死亡之職業災害間，是否具有相當因果關係？經查：台灣高等法院檢
    察署法醫中心就本件被害人蔡文憲死亡原因之鑑定結果，認係「其死因為兩肺嚴
    重慢性間質性肺炎，其死亡方式為自然死（病死），與職業傷害有關」（見相驗
    卷第六十六頁）；台灣高等法院檢察署固復於八十六年七月二十三日以檢英醫字
    第七二七四號函復原審法院，說明該署法醫中心對於蔡文憲死因相關事項之研判
    意見如下：「1.死者蔡文憲在工作的場所中使用甲苯來清洗桶子，所清洗的桶子
    約有半個人高。因甲苯為具有不斷揮發性質的有機溶劑，可以廣泛瀰漫於整個工
    作環境的空氣中，因此，這類有機溶劑的工作場所應具有適當的通風對流裝置或
    是強力抽風設備，配合上相關的防護措施，及定期檢測安全濃度的記錄規劃表。
    倘若，僅以工作環境為一開放空間，便認為無安全之虞，實在是忽視相關工作人
    員的身體健康！試想，屋內一定會有空氣對流的死角，而且當天氣悶、熱、無風
    ，無法產生空氣自然的對流時，便有可能使空氣中的有機溶劑濃度超過安全界限
    ，而有無法消散之虞，因而導致整個工作環境有缺氧狀態的事實。此時，監護人
    員應立刻縮短工作人員的工作時間，多在外面空氣流通處休息，以呼吸新鮮的空
    氣，才不會對工作人員的身體產生過度的傷害！2.死者的肺臟有明顯的纖維化及
    嚴重的間質性肺炎，其兩肺的功能本來就不好，再加上其工作環境中不定期的氧
    氣不足，倘若一旦超過其比常人為低的身體可忍受閾值時，便會有呼吸困難、休
    克的可能，故本案致死的直接原因應與其工作環境中氧氣不足有關。」（見原審
    卷第一○一頁）。由是觀之，本案被害人之死亡，依台灣高等法院檢察署法醫中
    心鑑定結果為兩肺嚴重慢性間質性肺炎，加上工作環境的缺氧狀態，因而導致呼
    吸衰竭致死，其死亡方式為自然死 (病死)，與職業傷害有關。」，又甲苯對肝
臟雖具輕微毒性，吸入後會引起麻醉頭痛等慢性中毒症狀，急性中毒則呈昏迷，
    但移離患者即迅速痊癒，故急性中毒案件罕見，此為學理上之看法，且依前開法
    醫中心鑑定書顯示，關於檢驗血液、尿液除含微量酒精外，未發現含有何毒、藥
    物成分，而血、尿中之微量酒精復為死後之變化所致，亦有該鑑定書一件在卷可
    稽（同上相驗卷六十五頁），是死者血、尿中既無何甲苯之代謝物殘存，足認其
    非因吸入有機溶劑甲苯致死。台灣高等法院檢察署檢英醫字第七二七四號函對被
    害人死因之研判意見謂：「因甲苯為具有不斷揮發性質的有機溶劑，可以廣泛瀰
    漫於整個工作環境的空氣中，一旦無法產生空氣自然對流時，便有可能使空氣中
    的有機溶劑濃度超過安全界限，而有無法消散之虞，因而導致整個工作環境有缺
    氧狀態。」，此項認定是本於學理上之推測，需要多項條件配合，始會發生，況
    被害人之血液經檢驗結果，並未發現含有甲苯成份，已如前述，而因前開學理上
    之推測，並不當然適用於本件事故。上開研判意見又謂：「死者的肺臟有明顯的
    纖維化及嚴重的間質性肺炎，加上其工作環境中不定期的氧氣不足，倘若一旦超
    過其比常人為低的身體可忍受閾值時，便會有呼吸困難、休克的可能，故本案致
    死的直接原因應與其工作環境中氧氣不足有關。」，自訴人雖亦陳稱被告丁○知
    悉被害人生前有胃潰瘍、貧血現象，但被告公司每年定期對勞工施以健康檢查，
    此有新國民綜合醫院出具之健康檢查紀錄表暨長庚紀念醫院之診斷證明書在卷可
    查，（見原審卷證三），亦未發現被害人上述「肺臟有明顯的纖維化及嚴重的間
    質性肺炎」之特殊病情，被害人生前亦未告知被告，被告自非能預見，況法醫鑑
    驗結果亦認定被告係病死，且死者之血、尿中亦無甲苯之代謝物殘存，已如前述
    ，足認被害人非因吸入有機溶劑甲苯致死，揆諸前揭判例說明，本案被告等雖未
    依法設置通風設備，然被害人之死亡，要非因被告等未設置通風設備吸入甲苯中
    毒致死，而與被告二人之不作為無相當因果關係，乃被告所辯，即堪採信。再者
    勞工安全衛生法第三十一條之刑責，亦以雇主因違反勞工安全衛生，致生同法第
    二十八條第二項第一款之死亡災害為要件，詳如前述，被告等雖有違反勞工安全
    衛生法第五條第一項第七款之行為，但僅屬同法第三十三條之行政罰鍰案件，非
    本案所得審究，其此部分違反行政法規之行為，既與勞工之死亡無因果關係，則
    亦與該法第三十一條之構成要件不符，此外，復查無其他積極確切之證據，足以
    證明被告丙○○○、丁○另有過失致死之犯行，自應對被告二人無罪之諭知。
五、原審以不能證明被告丙○○○、丁○犯罪，諭知無罪之判決，核無不合，應予維
    持。上訴人即自訴人上訴意旨，仍執前詞，指摘原判決不當，請求撤銷改判云云
    ，為無理由，應予駁回。
據上論斷，應依刑事訴訟法第三百六十八條，判決如主文。
中     華     民     國     八十九     年       四       月      七     日
                            臺灣高等法院刑事第二十四庭
                                  審判長法  官  陳  貽  男
                                        法  官  帥  嘉  寶
                                        法  官  李  世  貴
右正本證明與原本無異。
如不服本判決應於收受送達後十日內向本院提出上訴書狀，其未敘述上訴之理由者並
得於提起上訴後十日內向本院補提理由書（均須按他造當事人之人數附繕本）。
                                        書記官  魏  汝  萍
中     華     民     國     八十九     年       四       月      八     日


司法院資訊處製作；財團法人民間司法改革基金會備份。
